【裁判字號】    94,訴,4345
【裁判日期】    950623
【裁判案由】    違反藥事法
【裁判全文】
臺灣高雄地方法院刑事判決              94年度訴字第4345號
公  訴  人  臺灣高雄地方法院檢察署檢察官
被      告  戊○○
選任辯護人  洪士宏律師
            林易玫律師
上列被告因違反藥事法案件，經檢察官提起公訴（94年度偵字第
7391號），本院判決如下：
    主  文
戊○○連續製造偽藥，處有期徒刑陸月。扣案如附表編號3 所示
藥粉參拾壹包沒收。
    事  實
一、戊○○明知製造藥品，應將其成分、規格、性能、製法之要
    旨，檢驗規格與方法及有關資料或證件，連同原文和中文標
    籤、原文和中文仿單及樣品，並繳納費用，申請中央衛生主
    管機關查驗登記，經核准發給藥品許可證後，始得製造，並
    應領有工廠登記證，詎其未經前開程序，竟基於製造偽藥及
    販賣偽藥之概括犯意，於民國93年9 月1 日（即下述甲○○
    申請高雄市政府衛生局檢驗如附表編號1 所示藥粉之日期）
    前某日，在某不詳地點，將caffeine、chlorzoxazone 、et
    hoxybenzamide 、indomethacin等西藥成分，加入自不詳處
    所購得之中藥「天麻散」，將之研磨調製成藥粉後，分裝於
    未為任何標示之藥袋中，再以每10包藥粉新臺幣（下同）10
    00元之代價，連續販賣前開藥粉與庚○○多次。嗣於93年10
    月6 日（即高雄縣政府衛生局至戊○○住處扣獲如附表編號
    3 所示藥粉之日期）前某日，戊○○承前開製造偽藥之概括
    犯意，在某不詳地點，將acetaminophen 、caffeine、indo
    methacin等西藥成分，同樣加入上開中藥「天麻散」而研磨
    調製成藥粉後，將之分裝於前開未為任何標示之藥袋中。之
    後，自庚○○處取得上開藥粉之甲○○，發覺服用該藥粉後
    雖有藥效，但若未時常服用，身體即有酸麻感產生，遂於93
    年9 月1 日將自庚○○處取得之如附表編號1 所示藥粉，申
    請送高雄市政府衛生局檢驗，經檢驗結果，發現含有caffei
    ne、chlorzoxazone 、ethoxybenzamide 、indomethacin等
    西藥成分，嗣經該局人員循線至庚○○處訪查，經庚○○提
    出如附表編號2 所示之藥粉送驗，亦驗出caffeine、chlorz
    oxazone 、ethoxybenzamide 、indomethacin等西藥成分，
    庚○○並供陳係向戊○○購得該等藥粉，再經高雄縣政府衛
    生局人員於93年10月6 日，至戊○○位於高雄縣大寮鄉○○
    村○○街51號之住處稽查，扣得如附表編號3 所示之藥粉（
    裝於外包裝印有「天麻」2 字之罐子內），因而查悉上情。
二、案經高雄市政府函請臺灣高雄地方法院檢察署檢察官偵查起
    訴。
    理  由
壹、程序方面
一、按被告以外之人於審判外之言詞或書面陳述，除法律有規定
    者外，不得作為證據，刑事訴訟法第159 條第1 項定有明文
    。又被告以外之人於審判外之陳述，雖不符前4 條之規定，
    而經當事人於審判程序同意作為證據，法院審酌該言詞陳述
    或書面陳述作成時之情況，認為適當者，亦得為證據。當事
    人、代理人或辯護人於法院調查證據時，知有第159 條第1
    項不得為證據之情形，而未於言詞辯論終結前聲明異議者，
    視為有前項之同意，刑事訴訟法第159 條之5 亦定有明文。
    本件按外人甲○○填具之申請書、切結書、高雄市政府衛生
    局93年9 月17日第117 號、93年9 月23日第119 號、93年10
    月21日第123 號檢驗成績書，係被告以外之人於審判外之書
    面陳述，而公訴人、被告戊○○及其辯護人，就上開書面陳
    述未於本院審理過程中聲明異議，本院並審酌前開書面陳述
    作成時之情況均屬正常，且與本案相關之待證事實具有關連
    性，認適當作為證據，依前開刑事訴訟法第159 條之5 之規
    定，認上開陳述均具有證據能力。
二、次按，被告以外之人於偵查中向檢察官所為之陳述，除顯有
    不可信之情況者外，得為證據，刑事訴訟法第159 條之1 第
    2 項定有明文。本件證人蔡智仁、吳世修於檢察官偵查中所
    為之證述內容，業經渠等具結擔保其證詞之真實性，且經本
    院提示後，公訴人、被告及其辯護人對其證據能力不爭執，
    是並無顯有不可信之情況，且與本案相關之待證事實具有關
    連性，自應具有證據能力。
貳、實體方面
一、訊據被告固不否認其未曾經主管機關許可製造藥品，及有將
    前開含有西藥成分之藥粉交付與庚○○等事實，然矢口否認
    有何製造、販賣偽藥之犯行，辯稱：伊交給庚○○之藥粉，
    係伊經由一同爬山的友人介紹，在位於高雄市○○區○○路
    之「信惠蔘藥房」所購得之「天麻散」，伊購入該「天麻散
    」之目的，係要治療自己腳部酸痛的毛病，嗣因出售汽車與
    伊之陳志郎，向伊提及其母親庚○○亦有腳部酸痛之病狀，
    伊乃向陳志郎表示伊服用「天麻散」很有藥效，並拿取一些
    「天麻散」給陳志郎，之後陳志郎向伊表示其母親服用「天
    麻散」後，覺得頗有療效，乃又向伊拿取「天麻散」，伊遂
    以購入之價格將該等「天麻散」讓售，伊實不知道該等「天
    麻散」中含有西藥成分而屬於偽藥云云。經查：
(一)、前揭犯罪事實，業據證人庚○○於本院審理中證述：伊交與
    高雄市政府衛生局檢驗之藥粉，係以10包1000元的代價向被
    告購得，是要買來治療膝蓋酸痛的，而伊向被告購買的頻率
    ，要看伊身體的狀況，平均約1 天1 次，又被告將該等藥粉
    賣給伊時，係已以夾鏈袋包裝好，直接拿給伊等語（見本院
    卷第46至49頁），並經本院勘驗被告與證人庚○○之子陳志
    郎對話錄音帶（由陳志郎於偵查中提出）結果，被告於電話
    中曾向陳志郎表示：伊賣給庚○○服用之藥物，係伊自己挑
    選成分調製而成，本來是要拿去製藥廠製造販售，但與製藥
    廠研究後，因其中含有某種成分會導致無法通過許可，方而
    作罷等語（見本院卷第28至29頁），復有甲○○填具之申請
    書、切結書在卷可稽（其內記載：送驗之15包藥粉，係向家
    住高雄市○○區○○路59號，名叫「阿乘」之婦女所取得，
    見偵卷第3 、4 頁），而甲○○、庚○○所持如附表編號1
    、2 所示藥粉，及被告遭查扣如附表編號3 所示藥粉，經高
    雄市政府衛生局鑑驗結果，如附表編號1 、2 所示藥粉，均
    含有caffeine、chlo rzoxazone、ethoxybenzamide 、indo
    methacin等西藥成分，如附表編號3 所示藥粉，則含有acet
    aminophen 、caffeine、indomethacin等西藥成分，有該局
    93年9 月17日第117 號、93年9 月23日第119 號、93年10月
    21日第123 號檢驗成績書附卷可佐（見偵卷第6 、8 、10頁
    ），再衡以上開藥粉中所含之西藥成分不盡相同，顯見被告
    非係同次調製前開藥粉（若同次調製者，其所含西藥成分應
    會相同），則被告前揭未經許可連續製造上開藥粉，並將該
    等藥粉連續販賣與庚○○之事實，堪以認定。
(二)、雖被告以前詞置辯，而證人即與被告一同爬山之友人丙○○
    於本院審理中亦證述：伊於92年、93年間，曾與被告一起去
    信惠蔘藥行購買「天麻散」，次數約3 、4 次，而伊是聽其
    他一起爬山的朋友說「天麻散」可以治療腳痛，才會找被告
    一起去信惠蔘藥行購買「天麻散」，又伊去買的時候，「天
    麻散」係裝在與被告遭查獲相同之罐子內，且已經磨成粉末
    云云（見本院卷第50至55頁），然證人即信惠蔘藥行負責人
    己○○於本院審理中證述：信惠蔘藥行並沒有販賣「天麻散
    」，只有將中藥材「天麻」切片販售，除非客人有要求，否
    則不會將「天麻」磨成粉販售，又所謂「天麻散」是經過加
    工的產品，而伊店內均係販售中藥材等語（見本院卷第55至
    60頁），是證人丙○○上開證述，業與證人己○○所言不相
    符合，而證人即高雄市政府衛生局人員丁○○於本院審理中
    證述：伊有依本案偵查檢察官之指示，至信惠蔘藥行查證其
    有無販賣「天麻散」，而伊前往查證當時，己○○不在店內
    ，只有其太太在該處，其太太有同意伊搜查該店內之營業範
    圍，而經伊搜查之結果，在該處並未發現「天麻散」，僅有
    發現天麻片等語（見本院卷第60至63頁），要與證人己○○
    前開證稱情節相符，足徵證人丙○○上開證詞及被告辯稱：
    如附表所示含有西藥成分之藥粉，係自信惠蔘藥行所購入之
    「天麻散」云云，無可採信。
(三)、至被告及證人丙○○復陳稱，渠等會到信惠蔘藥行附近之其
    他藥行購買「天麻散」，並分別提出其購買之「天麻散」（
    其中被告提出之「天麻散」尚未開封）各1 罐供本院送驗以
    為查證，然經本院將之送高雄市政府衛生局鑑驗結果，該2
    罐「天麻散」內均未含有caffeine、chlorzoxazone 、etho
    xybenz amide、indomethacin、acetaminophen 等西藥成分
    ，有該局95年5 月22日第158 號檢驗成績書在卷可證（見本
    院卷第78頁），再佐以上開被告與陳志郎間之對話內容，足
    證上開經查獲含有caffeine、chlorzoxazone 、ethoxybenz
    amide 、indome thacin 、acetaminophen 等西藥成分之藥
    粉，確係被告由不詳處所購入不含該等西藥成分之「天麻散
    」後，再自行加入上開西藥成分調製而成。又被告曾於偵查
    中提出「天麻散」用藥說明（見偵卷第67頁），而欲證明如
    附表所示之含西藥成分藥粉，確係其向藥行所購入，然該用
    藥說明所得證明者，至多僅係被告曾購買過「天麻散」此一
    物品，但該「天麻散」中是否含有前揭西藥成分，尚無從以
    此作為佐證（依該用藥說明所示，其標示之成分均僅有中藥
    材），自無從以之作為有利或不利於被告之認定。
(四)、另依證人即高雄縣政府衛生局人員蔡智仁、吳世修於偵訊中
    之證述（見偵卷第75、76頁），渠等前往被告住處進行稽查
    時，並未發現可調製藥粉之物品，然此項證據，至多僅得證
    明被告未在其住所內製造上開含西藥成分之藥粉，尚不得以
    此遽謂被告無前揭製造偽藥犯行。此外，被告辯稱：伊與陳
    志郎之前開對話，係因為伊是生意人，所以才會對藥效作不
    實的誇大，伊僅是在與陳志郎開玩笑云云，然被告既否認其
    有販賣上開含西藥成分藥粉之犯行，則其有何因生意上緣故
    而需誇大上開查獲藥粉藥效之必要？是其所辯內容顯已自相
    矛盾，殊無足採。
(五)、綜上，被告上開所辯，均無可採，本件事證明確，被告前揭
    犯行，洵堪認定。
二、按藥事法上所稱「偽藥」，係指藥品經稽查或檢驗而有下列
    所述情形之一者：(1)未經核准，擅自製造者；(2)所含有效成
    分之名稱，與核准不符者；(3)將他人產品抽換或摻雜者；(4)
    塗改或更換有效期間之標示者，藥事法第20條定有明文。次
    按，明知為偽藥或禁藥，而販賣、供應、調劑、運送、寄藏
    、牙保、轉讓或意圖販賣而陳列者，處7 年以下有期徒刑，
    得併科500 萬元以下罰金，藥事法第83條第1 項定有明文，
    而該規定所稱之「調劑」，係指藥事人員自受理處方箋至病
    患取得藥品間，所為之處方確認、處方登錄、用藥適當性評
    估、藥品調配或調製、再次核對、確認取藥者交付藥品、用
    藥指導等相關之行為，依藥事法第37條第1 項而訂定之藥品
    優良調劑作業準則第3 條規定可參，復佐以藥事法第83條第
    1 項之犯罪構成要件，係以行為人主觀上明知藥品係偽藥或
    禁藥為前提，是該項規定所欲處罰之「調劑」偽藥行為，當
    係行為人明知其所持藥品係偽藥，而仍依處方箋予以調配或
    調製之行為，若行為人係製造、生產偽藥之人，其所為應依
    同法第82條第1 項處斷。本件被告未經核准，即擅自製造藥
    品並加以販售，核其所為，係犯藥事法第82條第1 項之製造
    偽藥罪，及同法第83條第1 項之販賣偽藥罪。被告先後多次
    製造偽藥及販賣偽藥犯行，均時間緊接，犯罪構成要件相同
    ，顯係基於概括犯意為之，應分別依連續犯之規定論以一罪
    ，並均加重其刑。被告所犯上開2 罪間，有方法目的之牽連
    關係，應依刑法第55條規定，從一重之連續製造偽藥罪處斷
    。爰審酌被告為貪圖不法利益，竟於擅自製造藥品後出售供
    他人使用，造成危害他人身體健康之風險，所為實無可取，
    且於犯罪後否認犯行，態度非佳，復參以其先前已有因違反
    醫師法案件經論罪科刑之紀錄，有臺灣高等法院被告前案紀
    錄表、臺灣高雄地方法院檢察署刑案紀錄查註紀錄表及臺灣
    高等法院高雄分院81年度上易字第538 號判決在卷可證，竟
    仍為本件犯行，顯見其未能知所悔悟、警惕等一切情狀，量
    處如主文所示之刑，以示懲儆。如附表編號3 所示之藥粉31
    包，係被告所有，業據其於偵訊中供陳在卷，且係被告因本
    件犯罪所得之物，爰依刑法第38條第1 項第3 款規定，併予
    宣告沒收。至如附表編號1 、2 所示之藥粉，因被告已將之
    出售，業非被告所有，爰不為沒收之宣告（至藥事法第79條
    第1 項應將查獲之偽藥沒入銷燬之規定，係行政上處分之規
    定，與刑事處分之沒收有別，本院自無適用該規定之必要）
    ，附此敘明。
據上論斷，應依刑事訴訟法第299 條第1 項前段，藥事法第82條
第1 項、第83條第1 項，刑法第11條前段、第56條、第55條、第
38條第1 項第3 款，判決如主文。
本案經檢察官乙○○到庭執行職務。
中    華    民    國    95    年    6     月    23    日
                  刑事第五庭    審判長法  官 李嘉興
                                      法  官 林俊寬
                                      法  官 陳君杰
以上正本證明與原本無異。
如不服本判決，應於判決送達後10日內，向本院提出上訴狀。
中    華    民    國    95    年    6     月    23    日
                                      書記官 陳昱良
附錄本判決論罪科刑法條全文：
藥事法第82條第1項
製造或輸入偽藥或禁藥者，處10年以下有期徒刑，得併科新臺幣
1000萬元以下罰金。
藥事法第83條第1項
明知為偽藥或禁藥，而販賣、供應、調劑、運送、寄藏、牙保、
轉讓或意圖販賣而陳列者，處7 年以下有期徒刑，得併科新臺幣
500 萬元以下罰金。
附表：
┌──┬──────────────────────┬──┬────┐
│編號│物品                                        │數量│備註    │
├──┼──────────────────────┼──┼────┤
│ 1  │含caffeine、chlorzoxazone、ethoxybenzamide、│15包│由甲○○│
│    │indomethacin等西藥成分之藥粉                │    │提出    │
├──┼──────────────────────┼──┼────┤
│ 2  │含caffeine、chlorzoxazone、ethoxybenzamide、│13包│由庚○○│
│    │indomethacin等西藥成分之藥粉                │    │提出    │
├──┼──────────────────────┼──┼────┤
│ 3  │含acetaminophen 、caffeine、indomethacin等西│31包│由戊○○│
│    │藥成分之藥粉                                │    │住處扣獲│
└──┴──────────────────────┴──┴────┘


司法院資訊處製作；財團法人民間司法改革基金會備份。
